臺灣高等法院臺中分院刑事判決
111年度上訴字第902號
上  訴  人  
即  被  告  藍秋富


                    

選任辯護人  何湘茹律師(法扶律師) 
上  訴  人  
即  被  告  陳鴻昱


                    
　　　　　　　　　　
選任辯護人  楊宇倢律師(法扶律師) 
上列上訴人即被告等因違反毒品危害防制條例案件，不服臺灣彰
化地方法院110年度訴字第556號中華民國111年1月13日第一審判
決（起訴案號：臺灣彰化地方檢察署109年度偵字第8236、8237
、8241號、110年度偵字第1248號），提起上訴，本院判決如下
：
    主  文
上訴駁回。
    事  實
一、藍秋富明知甲基安非他命係毒品危害防制條例所列管之第二
    級毒品，依法均不得持有及販賣。於民國109年5月26日上午
    7時許，其友人曹錫昌前往南投縣○○市○○路0000巷00號藍秋
    富住處外面，欲向藍秋富購買甲基安非他命，然因藍秋富並
    無毒品現貨，藍秋富竟基於販賣第二級毒品之犯意，先向曹
    錫昌收取新臺幣(下同)2,000元之代價後，藍秋富再於同日8
    時10分許許，前往彰化縣花壇鄉某處，向綽號「美美」之上
    游藥頭購得甲基安非他命1包，於同日上午8時57分許聯絡曹
    錫昌，曹錫昌再騎車前來藍秋富住處索取甲基安非他命1包
    而完成交易。
二、陳鴻昱明知海洛因係毒品危害防制條例所列管之第一級毒品
    ，依法均不得持有及販賣，竟基於販賣第一級毒品海洛因之
    犯意，於109年7月13日15時11分許，在南投縣○○市○○○路00
    號之2住處外，以1,000元之代價，販賣海洛因1包給藍秋富1
    次。
三、案經彰化縣警察局彰化分局報告臺灣彰化地方法院檢察署檢
    察官偵查起訴。
    理  由
壹、證據能力之說明
    檢察官、被告藍秋富、陳鴻昱及其等辯護人於本院進行準備
    程序時，對於本院所引用下述具傳聞性質之證據資料，均同
    意具有證據能力，本院審酌上開供述證據作成時之情況，證
    據之取得過程，無不當取供及證明力明顯過低之瑕疵，且與
    待證事實具有關連性，足認為得為本案之證據，依刑事訴訟
    法第159條之5第1項之規定，有證據能力；且本案所引用之
    非供述證據，亦屬合法取得，本院審酌該等證據作成及取得
    之程序均無違法之處，依法均可作為認定犯罪事實之證據。
貳、認定犯罪事實所憑之證據及理由
一、被告藍秋富部分：
    訊據被告藍秋富固坦承有於109年5月26日向曹錫昌收取金錢
    ，並交付毒品予曹錫昌，然矢口否認有何販賣第二級毒品之
    犯行，辯稱：我那天與曹錫昌各出1,000元，合資向上游藥
    頭LINE暱稱「美美」之人（綽號小胖）購買海洛因，不是甲
    基安非他命，我們是合資購買，我僅是幫助施用等語。然查
    ：
  ㈠被告藍秋富持其弟藍文裕所申辦之門號0000-000000號行動電
    話，撥打予購毒者曹錫昌所使用、曹錫昌姐姐曹卉米所申請
    之門號0000-000000號、0000-000000號作為聯絡工具之事實
    ，除被告藍秋富之自白外，另有證人曹錫昌之證述、通訊監
    察譯文（原審卷一第299至305頁）、門號0000-000000號、0
    000-000000號查詢單明細（偵8241卷第55頁）、全戶基本資
    料（偵8241卷第57頁）、原審109年度聲監字第168號、109
    年度聲監續字第394、520、658號（監聽期間為109年4月8日
    至109年8月2日）通訊監察書（彰警分偵字第1090031003號
    卷第67至81頁）在卷可證。
  ㈡被告藍秋富與曹錫昌於109年5月26日上午6時49分許，先以手
    機聯繫，之後曹錫昌騎車到被告藍秋富位於南投市之住處，
    將2,000元之價金交付予藍秋富，被告藍秋富便獨自前去花
    壇鄉某處找其上手「美美」，向「美美」取得甲基安非他命
    後，曹錫昌再於同日9時31分許聯繫被告藍秋富，確認被告
    藍秋富回到住處後，曹錫昌再騎乘機車前去被告藍秋富住處
    向被告藍秋富拿取甲基安非他命之事實，除證人曹錫昌於原
    審審理時之證述外，另有通訊監察譯文（原審卷一第299至3
    02頁）在卷可查，並於被告藍秋富住處扣得電子磅秤1個、
    手機1支(三星牌Galaxy A31，內含SIM卡)等物，及搜索扣押
    筆錄及照片為證（彰警分偵字第1090031003號卷第91、93頁
    ）。
  ㈢毒品交易不必然以現貨買賣為常態，毒品交易通路賣方上、
    下手間，基於規避查緝風險，節約存貨成本等不一而足之考
    量，臨交貨之際，始互通有無之情形，亦所在多有，故毒販
    基於營利之意圖，與買方議妥交易後，始轉而向上手取得毒
    品交付買方，尚非可與單純為便利施用者乃代為購買毒品之
    幫助施用情形等同視之，仍應論以販賣毒品罪。而所謂合資
    、代購、調貨行為是否構成販賣，自應視被告在買賣毒品過
    程中之交易行為特徵而定，即其究係立於賣方之立場而於向
    上游取得貨源後以己力為出售之交易，抑或立於買方立場而
    代為聯繫購買來加以判斷。若被告接受買主提出購買毒品之
    要約，並直接收取買賣金錢後，以己力單獨而直接將毒品交
    付給買主，自己完遂買賣的交易行為，阻斷了毒品施用者與
    毒品提供者的聯繫管道，藉以維持其本身直接與買主為毒品
    交易之適當規模，縱使其所交付之毒品，係其另向上游毒販
    所取得，然其調貨交易行為仍具有以擴張毒品交易以維繫其
    自己直接為毒品交易管道之特徵，應仍屬於毒品危害防制條
    例所規定之販賣行為，自無從認係立於買方立場而為買主代
    為聯繫購買毒品（最高法院110年度台上字第5752號刑事判
    決意旨參照）：
  ⒈關於本件交易毒品之方式，業經證人曹錫昌於原審審理時作
    證稱：藍秋富有跟我拿2,000元，我錢給他，他會去拿毒品
    回來，我不知道他自己有沒有出錢，我不知道上手是誰等語
    （原審卷二第15、17頁），足認被告藍秋富去向上手「美美
    」購買毒品前與曹錫昌前並無合資購買之協議，曹錫昌亦不
    知或不曾見過被告藍秋富有何出資情事，也不知被告藍秋富
    之上手為何人。被告藍秋富於本院審理時也坦承當日係其自
    行向「美美」購買甲基安非他命，曹錫昌並未一同前往，曹
    錫昌也不認識「美美」等語（本院卷第444至445頁）。另從
    被告藍秋富與證人曹錫昌之該日通訊內容亦可知，5月26日
    上午6時49分時，是被告藍秋富主動打電話予曹錫昌，兩人
    對話幾句即掛斷，但被告藍秋富提到「阿他們..」，曹錫昌
    即立刻明白被告藍秋富是要告知有辦法取得毒品，可證被告
    藍秋富有積極推銷毒品之意思，而非要與曹錫昌合資。此外
    ，從通訊內容亦可知，被告藍秋富當日確實是獨自一人前去
    找上手「美美」取得毒品，因此曹錫昌在過程中才會一直打
    電話催促，一直到被告藍秋富回到家中後，曹錫昌再前往被
    告藍秋富家中向被告藍秋富取貨，此部分亦與證人曹錫昌證
    述相符，足證購毒者曹錫昌確實無法與被告藍秋富之上手「
    美美」取得聯繫，也無法知悉被告藍秋富向「美美」取得甲
    基安非他命的價額及數量為何。
  ⒉而除本案外，從證人曹錫昌與被告藍秋富其他時間的通話內
    容觀之，包含：①於109年5月25日上午9時06分許被告藍秋富
    主動撥打電話予曹錫昌詢問「（藍秋富：）要來嗎？（曹錫
    昌：）沒！等一下要看他爸！」等語，同日晚上則由曹錫昌
    詢問被告藍秋富「（曹錫昌：）現在好嗎？（藍秋富：）來
    再說阿！」（原審卷一第299頁）；②於109年6月16日曹錫昌
    聯繫被告藍秋富「（曹錫昌：）你那邊有球仔喔？（藍秋富
    ：）沒啦！」（偵8241卷第35頁）；③於109年7月13日晚上2
    1時許，曹錫昌向被告藍秋富詢問「（曹錫昌：）你那邊還
    有嗎？你朋友來找你那個阿..」、「（曹錫昌傳簡訊）睡不
    著有茶可泡嗎？朋友不是有拿好茶給你」（原審卷一第310
    頁）等情，可知證人曹錫昌除檢察官起訴之109年5月26日本
    次外，其他時間有毒品需求時也會與被告藍秋富聯繫。然證
    人曹錫昌證稱其與被告藍秋富關係不佳，被告藍秋富亦自承
    與曹錫昌交情一般，故兩人既非親人摯友，被告藍秋富又何
    必冒著遭查緝風險幫曹錫昌無償調貨，亦可佐證被告藍秋富
    與曹錫昌間之毒品交易確實有償交易。故被告藍秋富辯稱：
    我不是販賣，只是幫助施用等語，與事實不符，殊難採信。
　㈣被告藍秋富及其辯護人於本院審理中雖聲請傳訊證人黃清山
    ，欲證明被告藍秋富於109年5月26日上午7時許巧遇證人黃
    清山，遂與證人黃清山一同前往向小胖（即LINE暱稱為美美
    之人）購買毒品，證人黃清山親眼目睹小胖交付2包第二級
    毒品甲基安非他命（每包2000元）予被告藍秋富；另聲請傳
    訊證人曹錫昌，欲證明證人曹錫昌前曾與被告藍秋富一同向
    上手小胖購買毒品，或由證人曹錫昌自行向小胖購買等情。
    然證人黃清山於109年7月23日檢察官訊問時陳稱：小胖於半
    年前已經被關在臺中監獄等語（偵8241卷第20至21頁），是
    證人黃清山顯無可能於上開時地與被告藍秋富一同向小胖購
    買毒品，自無傳訊證人黃清山之必要。又辯護人請求傳喚曹
    錫昌，惟依證人曹錫昌於原審審理時之證述（原審卷二第15
    、17頁），足認被告藍秋富與證人曹錫昌於本案並無合資購
    買之協議，證人曹錫昌亦不知被告藍秋富之上手為何人等情
    ，已如前述（理由欄貳、一、㈢⒈），故亦無再傳訊證人曹錫
    昌到庭證述之必要，附此說明。
二、被告陳鴻昱部分：
　　訊據被告陳鴻昱於本院審理時坦白承認其有上開販賣第一級
    毒品之犯行，核與證人曹錫昌、藍秋富之證述大致相符（偵
    8241卷第17至18、81至83頁、原審卷二第17、43頁），並有
    監視器翻拍照片、通訊監察譯文在卷可查（偵8237卷第37至
    50頁、偵8241卷第36至37頁、彰警分偵字第1090031003號卷
    第47至48頁），足認被告陳鴻昱上開任意性自白，核與事實
    相符，應可採信。
三、綜上所述，本件被告藍秋富販賣第二級毒品甲基安非他命予
    曹錫昌、被告陳鴻昱販賣第一級毒品海洛因予藍秋富之事證
    明確，被告藍秋富、陳鴻昱上開犯行均可認定，應依法論科
    。　　
參、論罪之理由
 一、行為後法律有變更者，適用行為時之法律。但行為後之法
     律有利於行為人者，適用最有利於行為人之法律，刑法第2
     條第1項定有明文。本案被告藍秋富、陳鴻昱行為後，毒品
     危害防制條例第4條第1項、第2項規定業於109年1月15日修
     正，於109年7月15日施行，茲比較如下：
   ㈠修正前毒品危害防制條例第4條第1項規定「製造、運輸、販
     賣第一級毒品者，處死刑或無期徒刑；處無期徒刑者，得
     併科新臺幣二千萬元以下罰金。」修正後則規定「製造、
     運輸、販賣第一級毒品者，處死刑或無期徒刑；處無期徒
     刑者，得併科新臺幣三千萬元以下罰金。 」經比較新舊法
     後，修正後規定並未較有利於被告，應依刑法第2條第1項
     前段規定，適用修正前規定對被告較為有利。
   ㈡修正前毒品危害防制條例第4條第2項規定「製造、運輸、販
     賣第二級毒品者，處無期徒刑或七年以上有期徒刑，得併
     科新臺幣一千萬元以下罰金。」修正後則規定「製造、運
     輸、販賣第二級毒品者，處無期徒刑或十年以上有期徒刑
     ，得併科新臺幣一千五百萬元以下罰金。」修正後規定就
     有期徒刑及併科罰金部分均提高，經比較新舊法規定，自
     以修正前規定較有利於被告。
   ㈢修正前毒品危害防制條例第17條第2項規定「犯第4條至第8
     條之罪於偵查及審判中均自白者，減輕其刑。」修正後則
     規定「犯第4條至第8條之罪於偵查及歷次審判中均自白者
     ，減輕其刑。」修正後就被告自白犯罪減輕其刑之適用，
     雖變更為「於偵查及歷次審判中均自白」要件更為嚴苛，
     經比較新舊法規定，自以修正前規定較有利於被告。
   ㈣據上，比較之結果，修正前毒品危害防制條例第4條第1項、
     第2項及第17條第2項之規定，均較為有利被告藍秋富、陳
     鴻昱，故被告藍秋富、陳鴻昱均應各自適用行為時即修正
     前毒品危害防制條例第4條第2項、第17條第2項、第4條第1
     項之規定論處。
 二、按海洛因及甲基安非他命屬毒品危害防制條例第2條第2項
     第1款、第2款規定之第一級及第二級毒品，均不得非法持
     有、販賣。是核被告藍秋富所為，係犯修正前毒品危害防
     制條例第4條第2項之販賣第二級毒品罪；被告陳鴻昱所為
     ，係犯修正前毒品危害防制條例第4條第1項之販賣第一級
     毒品罪。被告藍秋富為供販賣而持有第二級毒品甲基安非
     他命、被告陳鴻昱為供販賣而持有第一級毒品海洛因，其
     等持有之低度行為，各應分別為販賣第二級、第一級毒品
     之高度行為所吸收，均不另論罪。
 三、被告藍秋富因違反毒品危害防制條例案件、肇事逃逸等案
     件，分別經法院判處有期徒刑1年、5月、1年、6月確定，
     經臺灣南投地方法院以103年度聲字第871號裁定應執行有
     期徒刑2年9月確定，經送監執行，於107年10月4日假釋期
     滿未經撤銷，視為有期徒刑執行完畢。被告陳鴻昱因違反
     毒品危害防制條例案件，經法院分別判處有期徒刑1年、4
     月確定，又經臺灣南投地方法院以108年度聲字第211號裁
     定應執行有期徒刑1年2月確定，於108年12月1日執行完畢
     。被告藍秋富、陳鴻昱分別於刑罰執行完畢5年以內，故意
     再犯本件有期徒刑以上之罪，均為累犯。本院衡酌被告藍
     秋富、陳鴻昱2人於上述徒刑執行完畢後，又再犯本案之罪
     ，可認其對刑罰反應力薄弱，兼衡其前、後之犯罪情節均
     為與毒品相關之同質性犯罪，其中被告藍秋富、陳鴻昱所
     犯之罪除死刑、無期徒刑依法不得加重外，其餘部分依累
     犯加重後，並無使被告藍秋富、陳鴻昱所受刑罰超過所應
     負擔罪責或過苛之情事，故認對被告藍秋富及陳鴻昱之犯
     行，除法定刑為死刑、無期徒刑部分依法不得加重外，爰
     依司法院釋字第775號解釋意旨，均加重其刑。
 四、按修正前毒品危害防制條例第17條第2項規定：「犯第四條
     至第八條之罪於偵查及審判中均自白者，減輕其刑。」係
     為鼓勵是類犯罪行為人自白、悔過，並期訴訟經濟、節約
     司法資源而設。此所謂「自白」，係指對自己之犯罪事實
     全部或主要部分為肯定供述之意。販賣毒品與合資購買而
     幫助他人施用毒品或與他人共同持有毒品，係不同之犯罪
     事實。如被告於偵、審中雖均坦承有交付海洛因予購毒者
     及向購毒者收取款項之事實，但否認販賣，辯稱係合資購
     買云云，自難認被告已就販賣毒品之事實為自白，要無前
     揭減輕其刑規定之適用。經查，本件被告藍秋富就其販賣
     第二級毒品犯行，於偵查、原審及本院審理時均稱為合資
     ，而否認有營利之意圖，即非對於「販賣」自白，故被告
     藍秋富既然未對販賣第二級毒品犯罪構成要件之主要部分
     為肯定供述之意思，與修正前毒品危害防制條例第17條第2
     項規定之自白不符，而無該條例自白減刑規定之適用。
 五、被告陳鴻昱於本院審理時雖供稱其販賣之毒品來源為陳威
     嘉等語，惟被告陳鴻昱因時間久遠，無法記憶，故未向偵
     查機關提供相關資訊等情，業據被告陳鴻昱及其辯護人陳
     述明確（本院卷第445至446頁），亦即本案未因被告陳鴻
     昱之供述而查獲毒品來源，故被告陳鴻昱所犯上開犯行與
     毒品危害防制條例第17條第1項關於減免其刑之規定不符，
     附此敘明。
 六、刑法第59條所規定之酌量減輕其刑，係裁判上之減輕，必
     以犯罪之情狀顯可憫恕，認為科以最低度刑仍嫌過重者，
     始有其適用。其所謂「犯罪之情狀」，與同法第57條規定
     科刑時應審酌之一切情狀，並非有截然不同之領域，於裁
     判上酌減其刑時，應就犯罪一切情狀（包括第57條所列舉
     之10款事項），予以全盤考量，審酌其犯罪有無可憫恕之
     事由（即有無特殊之原因與環境，在客觀上足以引起一般
     同情，以及宣告法定低度刑，是否猶嫌過重等等），以為
     判斷。經查，被告陳鴻昱所為販賣第一級毒品之犯行，雖
     係無視國家對於杜絕毒品危害之禁令，行為固屬不當，應
     予非難，然考量被告陳鴻昱販賣僅屬小額交易，未因此獲
     有鉅額利潤，且被告陳鴻昱亦需向上手取得毒品之後，方
     得小額零星販售予他人，是被告陳鴻昱所為販賣毒品之犯
     罪情節與惡性，較諸大量走私進口或利用幫派組織結構販
     賣毒品之毒販而言，尚有重大差異，對社會治安及國民健
     康之危害亦較輕。本院衡諸上情，認被告陳鴻昱所為販賣
     第一級毒品犯行，倘科以最輕本刑無期徒刑，實有情輕法
     重之情形，難謂符合罪刑相當性及比例原則，更無從與大
     毒梟之惡行有所區隔，是其上開販賣第一級毒品之犯罪情
     狀，在客觀上足以引起一般人之同情，情節尚堪憫恕，爰
     均依刑法第59條之規定酌量減輕其刑。而被告陳鴻昱本案
     犯行同時有加重（罰金刑部分）及減輕之事由，依法先加
     後減之。
肆、駁回上訴之理由
一、原審以被告藍秋富犯修正前毒品危害防制條例第4條第2項之
    販賣第二級毒品罪、被告陳鴻昱犯修正前毒品危害防制條例
    第4條第1項之販賣第一級毒品罪之犯行均事證明確，適用相
    關論罪科刑之法律規定，並敘明審酌被告藍秋富、陳鴻昱本
    身均為施用毒品人口，知悉毒品殘害施用者自身健康，被告
    陳鴻昱更自承因過早毒品成癮而導致精神障礙，然竟仍為謀
    其等個人私利，而各販賣第一、二級毒品，使毒品危害範圍
    更加擴大，戕害他人身心健康及危害社會治安，所為實屬不
    該；且被告藍秋富及陳鴻昱於偵查及原審均否認犯行，被告
    陳鴻昱甚至因為曹錫昌、藍秋富證述其販賣毒品而去質問曹
    錫昌等情，有LINE對話紀錄為證（偵8241卷第87頁）；另審
    酌購毒者曹錫昌、藍秋富本身均已施用毒品多年，故被告陳
    鴻昱、藍秋富之販賣行為，僅屬毒品往來人口間的毒品擴散
    流動；兼衡被告藍秋富國中畢業之學歷，受僱從事園藝、移
    樹工作，未婚，與母親與弟弟同住；被告陳鴻昱高中畢業之
    學歷，曾從事修車、工廠工作，現無業，已離婚，有一名成
    年女兒，其因過早接觸毒品而腦部受影響，領有中度身心障
    礙手冊，經濟靠父母支助等一切情狀，分別量處被告藍秋富
    有期徒刑7年2月、被告陳鴻昱有期徒刑15年2月，另說明沒
    收與否之依據（詳如後述)。經核原審判決之認事用法均無
    違誤，量刑亦屬妥適。被告藍秋富上訴仍執前詞否認販賣第
    二級毒品之犯行，惟就如何認定被告藍秋富本案販賣第二級
    毒品之犯行及其所辯如何不可採之理由，業經本院論述證據
    之取捨及如何憑以認定事實之理由如前，被告藍秋富上訴否
    認販賣犯行，指摘原判決不當，並無理由，應予駁回。而被
    告陳鴻昱上訴後於本院審理時坦承犯行，因認原審量刑過重
    等語。惟原審判決已注意刑法第57條各款規定之適用，就其
    量刑詳為審酌並敘明理由，既未逾越法定刑度，復未濫用自
    由裁量之權限，所為量刑核無不當或違法，且無輕重失衡之
    情形，不得遽指為違法、不當。至被告陳鴻昱於本院審理時
    雖坦承犯行，然審酌其於偵查、原審及本院行準備程序時均
    否認上開販賣第一級毒品犯行之犯後態度，自難認被告陳鴻
    昱此部分犯後態度之變更足以動搖原審之量刑基礎，故被告
    陳鴻昱上訴請求從輕量刑，為無理由，應予駁回。
二、沒收之說明
  ㈠被告藍秋富部分：
  ⒈被告藍秋富販賣第二級毒品予曹錫昌之犯罪所得2,000元，雖
    未扣案，仍應依刑法第38條之1第1項前段、第3項規定宣告
    沒收，於全部或一部不能沒收或不宜執行沒收時，追徵其價
    額。
  ⒉扣案之電子磅秤1個、手機1支（三星牌，內含SIM卡）等物，
    為被告藍秋富供本案犯行所使用之物，且為被告藍秋富所有
    ，應依毒品危害防制條例第19條第1項之規定沒收。
  ㈡被告陳鴻昱部分：
　　被告陳鴻昱販賣第一級毒品予藍秋富之犯罪所得1,000元，
    雖未扣案，仍應依刑法第38條之1第1項前段、第3項規定宣
    告沒收，於全部或一部不能沒收或不宜執行沒收時，追徵其
    價額。而被告陳鴻昱所使用之門號0000-000000號手機，未
    經檢察官證明被告陳鴻昱為本件109年7月13日犯行時，有使
    用該手機與曹錫昌或藍秋富聯絡，而無法證明為本案犯行所
    用之物，無從宣告沒收。
據上論斷，應依刑事訴訟法第368條，判決如主文。
本案經檢察官黃建銘提起公訴，檢察官周穎宏到庭執行職務。
中　　華　　民　　國　　111 　年　　9 　　月　　13　　日
            刑事第三庭  審判長法  官  楊  真  明
                              法  官  邱  顯  祥
                              法  官  李  明  鴻
以上正本證明與原本無異。     
如不服本判決應於收受送達後二十日內向本院提出上訴書狀，其
未敘述上訴之理由者，並得於提起上訴後二十日內向本院補提理
由書（均須按他造當事人之人數附繕本）「切勿逕送上級法院」
。因疫情而遲誤不變期間，得向法院聲請回復原狀。         
                              書記官  陳  慈  傳   
　　　　　　　　　　　　　　　
中　　華　　民　　國　　111 　年　　9 　　月　　13　　日

附錄本案論罪科刑法條
修正前毒品危害防制條例第4條第1、2項
製造、運輸、販賣第一級毒品者，處死刑或無期徒刑；處無期徒
刑者，得併科新臺幣二千萬元以下罰金。
製造、運輸、販賣第二級毒品者，處無期徒刑或七年以上有期徒
刑，得併科新臺幣一千萬元以下罰金。